臺灣臺南地方法院民事判決　　九十年度簡上字第八五號
　　上　訴　人　甲○○
　　被上訴人　　乙○○
右當事人間請求確認本票債權不存在事件，上訴人對於中華民國九十年三月十三日臺
灣臺南地方法院新營簡易庭八十九年度簡字第五九七號第一審判決提起上訴，本院判
決如左：
    主  文
上訴駁回。
第二審訴訟費用由上訴人負擔。
    事  實
甲、上訴人方面：
一、聲明：請求判決（一）原判決廢棄。（二）確認被上訴人執有上訴人於民國（下
    同）八十八年六月十一日簽發、票號０八００八０號、票面金額新台幣（下同）
    四十萬元、未載到期日並免除作成拒絕證書之本票一紙（下稱系爭本票）之本票
    債權不存在。（三）第二審訴訟費用由被上訴人負擔。
二、陳述：除與原判決記載相同者，茲引用之外，補稱：
　（一）原判決認定事實有違誤。本件系爭本票所載之四十萬元之所擔保者為如蔡雅
　　　　描、張申樺（即賣方）未於一年內將佔用校舍拆除，由上訴人自購屋價款中
　　　　扣抵四十萬元，並非蔡、張二人有另交付上訴人四十萬元之現金。
  （二）被上訴人抗辯曾兩度僱請工人前往拆除佔用之校舍，因遭上訴人阻攔，則其
        不能履行拆除義務係可歸責於上訴人之事由，並不實在。
　（三）被上訴人一方於另案民事請求交付價金事件，請求上訴人應交付之價金將本
    　　件系爭四十萬元列入請求，另一方面又以被上訴人張福來名義聲請本票強制
    　　執行，顯然重複請求。
　（四）訴外人潘善宗與吳東波二人分別占用白河國小宿舍用地，也同時占用上訴人
        向別府建設企業有限公司（下稱別府公司）承購房屋坐落之基地，然依台南
        縣政府八九府教國字第０六七五七０號函內容，該府迄今僅協調同意拆除吳
        東波佔用部份，另潘善宗佔用部份別府建設公司並無法拆除，而當時上訴人
        並非阻止拆除，而是要求全部拆除，不能僅拆除部份。原判決認被上訴人不
        能履行拆除校舍義務係因可歸責於上訴人之事由，尚有違誤。
　（五）被上訴人雖係別府公司法定代理人林金霖之岳父，惟其與別府公司並無關係
        ，既非董事亦非股東，則被上訴人有何權利代表別府公司與上訴人作任何之
        協議。
三、證據：除援用第一審所提證據外，補提台南縣政府八十九年五月二日八九府教國
    字第六七五七０號函一份、蓮園別墅價目表一份為證，並聲請訊問證人潘侯玉英
    及聲請向台南縣政府行文關於訴外人潘善宗占用部份是否曾同意別府公司拆除，
    別府公司是否可進行拆除？暨聲請履勘現場並測量上訴人被校舍佔用之基地範圍
    。
乙、被上訴人方面：
一、聲明：求為判決：駁回上訴。
二、陳述：除與原判決記載相同者，茲引用之外，補稱：
　（一）被上訴人之妻蔡雅描為履行與上訴人間之約定，曾與台南縣政府及白河國小
　　　　協議，經台南縣政府及白河國小同意別府公司拆除白河國小宿舍佔用系爭新
        興段八０五地號土地部分，伊並先後於八十八年十二月、八十九年一月及六
        月多次雇工欲依約前往拆除占用校舍，惟均遭上訴人攔阻，至迄今未能依約
        拆除校舍。本件係因可歸責於上訴人之事由致伊不能依約定履行契約，上訴
        人自不得沒收四十萬元現金，茲上訴人竟違約沒收該等金額，伊自得就上訴
        人提出之系爭擔保本票求償，上訴人之訴並無理由等語，資為抗辯。
　（二）被上訴人對上訴人另案起訴部分不包括系爭四十萬元。
三、證據：除援用第一審所提證據外，補提台南縣白河國民小學宿舍用地協商會議紀
    錄一份為證，並聲請訊問證人陳來福、張坤。
丙、本院依職權向臺南縣白河鎮白河國民小學函查該校於八十九年四月二十四日關於
    宿舍用地協商會議結論內容。
    理  由
一、本件上訴人起訴主張：其前向訴外人別府公司購買該公司所興建、系爭坐落於台
    南縣白河鎮○○段第八０四、八０五、八０六、八０八之一地號土地及土地上之
    「蓮園」建物，因所購部分土地為台南縣白河鎮白河國民小學（下稱白河國小）
    所占用，致該公司未能如期完全交付土地。其乃於八十八年六月十一日與被上訴
    人之妻蔡雅描及女婿張申樺訂立附加約定書（下稱系爭約定書），雙方約定由上
    訴人自購屋價款中先行扣除四十萬元，並由上訴人於當日簽發面額四十萬元（票
    號０八００八０號，下稱系爭本票）之本票交付被上訴人作為買賣價金之一部分
    ，如賣方即別府公司於一年內將白河國小占用系爭土地之校舍拆除，上訴人即應
    給付該購屋款四十萬元予別府公司，別府公司再將系爭本票返還予上訴人，否則
    即不為給付。嗣於八十九年八月二十三日拆除期限屆至後，被上訴人並未依約將
    校舍拆除，其即以存證信函通知蔡雅描及張申樺表示沒收全部上開四十萬元之押
    金，彼等應即返還其簽發之系爭本票。詎被上訴人明知上情，仍惡意向法院聲請
    准予強制執行（本院八十九年度票字第七０三五號），為此訴請確認被上訴人就
    系爭本票之票據債權不存在等語。
二、被上訴人則以：伊為履行與上訴人間之約定，曾與台南縣政府及白河國小協議，
    經台南縣政府及白河國小同意別府公司拆除白河國小宿舍佔用系爭新興段八０五
    地號土地部分，伊並先後於八十八年十二月、八十九年一月及六月多次雇工欲依
    約前往拆除佔用校舍，惟均遭上訴人攔阻，其中六月份之拆除行為經被上訴人之
    妻蔡雅描等承諾如拆除過程損及上訴人權益將負責賠償，仍為上訴人所拒，致迄
    今未能依約拆除校舍。本件係因可歸責於上訴人之事由致伊不能依約定履行契約
    ，上訴人自應給付四十萬元之購屋價款，茲上訴人竟違約未為給付，伊自得就上
    訴人提出之系爭擔保本票求償，上訴人之訴並無理由等語，資為抗辯。
三、上訴人主張：其前向訴外人別府公司購買該公司所興建、系爭坐落於台南縣白河
    鎮○○段第八０四、八０五、八０六、八０八之一地號土地及土地上之「蓮園」
    建物，因所購部分土地為學校所佔用，其乃於八十八年六月十一日與被上訴人之
    妻蔡雅描及女婿張申樺訂立系爭約定書，雙方約定由上訴人自購屋價款中先行扣
    除四十萬元，並由上訴人簽發面額四十萬元之系爭本票交付被上訴人作為買賣價
    金之一部分，如賣方即別府公司於一年內將白河國小占用系爭土地之校舍拆除，
    上訴人即應給付該購屋款四十萬元予別府公司，別府公司再將系爭本票返還予上
    訴人，否則即不為給付。嗣白河國小占用系爭土地部分之校舍未完成拆除，被上
    訴人卻於八十九年十一月四日持系爭本票向本院聲請准予強制執行，並經本院以
    八十九年度票字第七０三五號民事裁定得為強制執行等事實，業據上訴人於原審
    提出八十八年六月十一日附加約定書一份、本院八十九年度票字第七０三五號民
    事裁定一件為證，並為被上訴人所不爭執，自堪信為真實。
四、本件被上訴人抗辯：伊妻蔡雅描為履行與上訴人間之上開約定，曾與台南縣政府
    及白河國小協議，經台南縣政府及白河國小同意別府公司拆除白河國小校舍占用
    系爭新興段八０五地號土地部分，並先後於八十八年十二月、八十九年一月及六
    月多次雇工欲依約前往拆除占用校舍，惟均遭上訴人攔阻等情，為上訴人所否認
    ，並主張：因台南縣政府僅同意被上訴人拆除訴外人吳東波占用部分，另訴外人
    潘善宗占用部分別府公司則無法拆除，故上訴人並非阻止拆除，而係要求全部拆
    除云云。故本件兩造爭執要旨應為訴外人蔡雅描是否依上開約定有於訂約後一年
    內雇工拆除白河國小占用系爭土地之校舍？及渠雇工拆除之範圍？暨渠未能拆除
    校舍是否因遭上訴人阻攔所致？經查：
　（一）被上訴人抗辯：伊妻蔡雅描因取得台南縣政府及白河國小同意，曾先後於八
        十八年十二月、八十九年一月及六月間多次雇工前往白河國小擬拆除白河國
        小占用系爭土地之校舍，其範圍包括訴外人吳東波及潘善宗使用之部分宿舍
        ，卻遭上訴人阻攔，其中六月份之拆除行為被上訴人之妻蔡雅描等已承諾如
        拆除過程損及上訴人權益將負責賠償，仍為上訴人所拒等事實，業據於原審
        提出台南縣政府八十九年五月二日八九府教國字第０六七五七０號函附會議
        記錄結論一份、郵局存證信函一份及於本院提出之台南縣白河國民小學宿舍
        用地協商會記錄一份為證，並據證人陳來福於原審證稱：「被告（即被上訴
        人）曾在今年一月雇傭我去拆除系爭建物，但是地主拒絕讓我們拆除，原告
        （即上訴人）說與被告有糾紛。今年六月被告有再請我去拆除系爭建物，當
        時有請警方在現場，但是地主仍拒絕讓我們拆除。我是應被告的太太蔡小姐
        請求去拆除房子」等語（見原審八十九年十二月二十六日言詞辯論筆錄），
        及證人張坤於本院到場結證：「是我老闆陳福來要我去拆的，是在白河國小
        旁的宿舍，約一坪多，是二間宿舍，一間只有一點點，我大約在八十九年一
        月去，有一個小姐說不能拆，還有糾紛，八十九年六月初，有一個男的即在
        場上訴人和一個女的阻擋我們說不能拆，....  當時只拆一點宿舍的一個婦
        人及老伯有同意我們拆，只說要我們把屋頂蓋好」等語（見本院九十年八月
        二十八日準備程序筆錄），復參台南縣白河分局白河派出所製作附於原審之
        八十九年六月五日拆除糾紛報告記載：「....  八十九年六月五日九時五十
        分建商前來本所報案稱其與教育局、縣政府、白河國民小學等單位已協調好
        可以拆除校舍，所以當時建商要去拆除校舍，而地主不願讓建商拆除校舍，
        地主表示如果拆除校舍之過程有損壞到地主所有之台南縣白河鎮永安里昇平
        橫巷之建築物的話，建商要負完全賠償之責任，而建商表示他願意負責任，
        如有損壞願意賠償，而地主則表示建商因不願負責，如有損壞建築物建商不
        願賠償....  雙方當日無法達成協議，因此建商無法拆除校舍，將該筆二至
        四坪面積之土地還予地主，當時雙方無法達成協議，各自離去」等語，是被
        上訴人抗辯伊之配偶蔡雅描有依約雇工前往拆除白河國小占用系爭土地之校
        舍，所以無法完成，係因上訴人之阻攔等語，即堪信為真實。
　（二）至於證人即訴外人潘善宗之配偶潘侯玉英到場雖稱：當時渠有阻擋別府公司
　　　　拆房子，渠認為應該要找警察先生再談和解等語，另台南縣白河鎮白河國民
　　　　小學函覆本院亦稱：該校與縣府協商結論，同意別府公司拆除部分僅限於訴
        外人吳東波宿舍占用部分。惟亦不諱言「原先訴外人潘善宗之宿舍確有占用
        系爭新興段八０五地號土地一平方公尺，嗣因別府公司建造別墅時將化糞池
        移到宿舍公有地上，故目前潘善宗宿舍無占用系爭土地，且因吳東波與潘善
        宗之宿舍是一棟連棟磚造木屋，深怕拆除吳東波君宿舍占用部分時，會影響
        到隔鄰潘善宗老師宿舍結構，唯恐有安全顧慮，故要求別府公司倘若因本次
        拆除所導致之瑕疵，需賠償訴外人潘善宗一十萬元」等情，有白河國小九十
        年八月七日九十白校小總字第一一四號函附卷足參，是縱認就訴外人潘善宗
        宿舍是否占用系爭新興段第八０五號土地，及得否拆除一節，訴外人蔡雅描
        與白河國小及潘侯玉英間之認知有差距，惟訴外人蔡雅描雇工欲加拆除之範
        圍包括訴外人潘善宗宿舍占用部分，且經潘善宗本人同意拆除等情，已據證
        人張坤證述如前，則被上訴人雇工拆除範圍，與上訴人主張之「全部拆除」
        範圍，要屬一致，且既經潘善宗同意拆除，即可全部拆除，至於被上訴人於
        拆除後，如損及訴外人潘善宗之權益，亦屬被上訴人應否依上開協商結論予
        以賠償訴外人潘善宗之問題，要非上訴人所得過問，上訴人以協商結論未包
        括訴外人潘善宗宿舍部分予以阻攔，其理由難認正當。
    綜上所述，被上訴人之妻蔡雅描於八十八年六月十一日代表別府公司與上訴人簽
    訂上開附加約定書後，本依約於八十九年一月、六月間雇工前往白河國小，擬履
    行與上訴人約定拆除該校占用系爭土地校舍之義務，卻遭上訴人加以攔阻，且上
    訴人之阻攔，未具正當理由，被上訴人抗辯：伊妻蔡雅描無法履行拆除校舍之義
    務，係遭上訴人阻攔所致等語，自堪信為真實。
五、按無對價或以不相當之對價取得票據者，不得享有優於其前手之權利，票據法第
    十四條第二項定有明文。此所謂不得享有優於其前手之權利，係指前手之權利如
    有瑕疵（附有人的抗辯) ，則取得人即應繼受其瑕疵（附有人的抗辯），人的抗
    辯並不中斷，如前手無權利時，則取得人並不能取得權利而言（最高法院六十八
    年度台上字第三四二七號判例意旨參照）。經查系爭約定書雖係由訴外人蔡雅描
    、張申樺出面，而非由訴外人別府公司之法定代理人林金霖出面與上訴人簽訂，
    惟查訴外人蔡雅描為別府公司法定代理人林金霖之岳母，為兩造所不爭執，系爭
    約定書附註欄上又蓋有別府公司之印文，有附加約定書附卷可稽，據此，已足認
    訴外人蔡雅描已得別府公司法定代理人林金霖之授權，有權代理別府公司負責人
    與上訴人為上開協議；復觀別府公司另案向本件上訴人起訴請求上訴人給付上開
    房地之購屋款時（本院八十九年訴字第九十三號），已將系爭四十萬元扣除，即
    未列入該訴請求給付之範圍，為兩造所是認，據此，益足認訴外人蔡雅描與上訴
    人簽訂系爭約定書，係有權代理，系爭協議書自屬有效成立，訴外人別府公司與
    上訴人均應受其約定內容之拘束。而被上訴人雖自認其係無對價自別府公司取得
    系爭本票（見本院九十一年一月三十日言詞辯論筆錄），揆諸前揭說明，其僅不
    得享有優於前手之權利，即原因關係之抗辯並不中斷而已，尚不生執票人不得享
    有票據上權利之問題。
六、次按附停止條件之法律行為，於條件成就時，發生效力；因條件成就而受不利益
    之當事人，如以不正當行為阻其條件之成就者，視為條件已成就，民法第九十九
    條第一項、第一百零一條第一項分別定有明文。本件上訴人簽發系爭本票予別府
    公司並約定，如賣方即別府公司於一年內將白河國小占用系爭土地之校舍拆除，
    上訴人即應給付剩餘之購屋款四十萬元予別府公司，已如前述，據此，足認上訴
    人交付系爭本票係代買賣價金之給付，並以「別府公司於簽約後一年內拆除白河
    國小占用系爭土地之校舍」為票據兌現之停止條件，如條件成就，發票人即上訴
    人即應依約給付購屋款四十萬元，是上訴人自屬因系爭條件成就而受有不利益之
    人，而訴外人蔡雅描已依約於訂約後一年內雇工拆除白河國小占用系爭土地之校
    舍，卻遭上訴人無正當理由加以阻攔，復如前述，揆諸前揭說明，上訴人與別府
    公司約定之停止條件應認已經成就，上訴人依約應給付別府公司四十萬元之購屋
    款，玆上訴人既未依約定本旨給付購屋價款，其與持票人別府公司間之本票債權
    自仍然存在，被上訴人係自別府公司受讓系爭本票，其票據上之權利並無瑕疵，
    自得依法行使票據上之追索權。從而，上訴人訴請確認系爭本票債權不存在，為
    無理由，不應准許。原審為上訴人敗訴之判決，並無不合。上訴意旨指摘原判決
    不當，求予廢棄改判，為無理由，應予駁回。
七、因本案事證已臻明確，兩造其餘主張陳述及所提之證據，均毋庸再予審酌，附此
    敘明。
八、據上論結，本件上訴為無理由，依民事訴訟法第四百三十六條之一第三項、第四
    百四十九條第一項、第七十八條，判決如主文。
中　　　華　　　民　　　國　　九十一　　年　　　三　　　月　　二十七　　日
                                    臺灣臺南地方法院民事第三庭
~B　　　審　判　長　吳森豐
~B　　　法　　　官　李東柏
~B　　　法　　　官　李杭倫
右正本證明與原本無異
不得上訴。
中　　　華　　　民　　　國　　九十一　　年　　　三　　　月　　二十七　　日
~B　　　法院書記官　陳怡吟
